臺灣雲林地方法院民事簡易判決
111年度虎簡字第42號
原      告  程文章  


被      告  余錦霞  
訴訟代理人  嚴庚辰律師
            嚴奇均律師
上列當事人間請求拆屋還地事件，本院於中華民國111年6月15日
言詞辯論終結，判決如下：
    主      文
原告之訴駁回。
訴訟費用由原告負擔。
    事實及理由
一、訴狀送達後，原告不得將原訴變更或追加他訴，但擴張或減
    縮應受判決事項之聲明者，不在此限；不變更訴訟標的，而
    補充或更正事實上或法律上之陳述者，非為訴之變更或追加
    ，民事訴訟法第255條第1項第3款、第256條分別定有明文。
    本件原告起訴時聲明請求㈠被告應將坐落雲林縣○○鎮○○段000
    ○0地號土地（下稱系爭土地）、面積82.58平方公尺（以實
    測為準）之地上物拆除，並將土地返還原告。㈡被告應自民
    國110年8月1日起至拆除日止按月給付原告新臺幣（下同）5
    ,000元。嗣經實地測量後，原告於本院111年3月18日言詞辯
    論期日當庭以言詞變更聲明為㈠先位聲明：被告應將坐落系
    爭土地上如附圖即雲林縣西螺地政事務所複丈日期111年2月
    8日土地複丈成果圖編號A部分之地上物（面積75.03平方公
    尺）拆除，並將土地返還原告。㈡備位聲明：如不能拆除前
    項地上物，則被告應自110年8月1日起至返還上開土地之日
    止，按月給付原告5,000元。又於本院111年6月15日言詞辯
    論期日，當庭撤回上開備位聲明。核原告所為，係依實測占
    用現況更正事實上陳述，且擴張或減縮應受判決之聲明，合
    於前揭規定，應予准許。
二、原告起訴主張：系爭土地為原告所有，於110年2月自本院法
    拍標得，系爭土地上坐落被告所有之門牌號碼：雲林縣○○鎮
    ○○里○○000號之1違章建物一棟（下稱系爭建物），原告自買
    受系爭土地後迄今無法合理使用，致原告所有權之行使受有
    損害，故請求被告拆除占用系爭土地之系爭建物，爰本於所
    有權之行使提起本件訴訟等語。並聲明：被告應將坐落系爭
    土地上如附圖編號A部分之地上物（面積75.03平方公尺）拆
    除，並將土地返還原告。
三、被告則以：系爭建物及所坐落之系爭土地原均為訴外人程商
    義所有，訴外人程商義去世後，由訴外人程東城因繼承取得
    系爭建物及系爭土地所有權，嗣於104年11月5日訴外人程東
    城已將系爭建物、系爭土地均贈與被告，是系爭建物及所坐
    落之系爭土地原均為被告所有，之後因法院拍賣由原告取得
    系爭土地所有權，造成系爭建物與系爭土地非屬同一人所有
    ，且系爭建物為磚造結構，外觀及內部均良好，可供居住使
    用，是依民法第425條之1規定，被告所有系爭建物對系爭土
    地應有法定租賃關係存在等語資為抗辯。並聲明：請求駁回
    原告之訴；如受不利之判決，願供擔保請准免為假執行。
四、本院之判斷：
  ㈠系爭土地前為被告所有，嗣經本院以109年司執字第9277號強
    制執行事件為拍賣，由原告拍定而取得所有權，並已於110
    年5月12日辦妥所有權移轉登記；又系爭建物原為訴外人程
    商義所有，未辦理保存登記，嗣訴外人程商義已死亡，被告
    自其繼承人處取得系爭建物事實上處分權，而為系爭建物事
    實上處分權人；系爭建物部分坐落於系爭土地上，占用情形
    如附圖編號A部分所示，面積為75.03平方公尺等事實，為兩
    造所不爭執，並有原告提出之系爭土地登記第一類謄本、地
    籍圖謄本、系爭地上物照片、被告提出之雲林縣稅務局契稅
    繳款書、土地增值稅免稅證明書、地價稅繳款書、建物改良
    物暨土地所有權贈與移轉契約書等在卷可稽（見本院卷第13
    至21、127至140頁），且有本院依職權調取之雲林縣稅務局
    110年9月24日雲稅房字第1100081211號函文所附系爭建物房
    屋稅籍證明書附卷可參（見本院卷第63至65頁），另經本院
    會同當事人及雲林縣西螺地政事務所人員履勘現場屬實，有
    勘驗筆錄、國土測繪圖資服務雲、現場照片附卷可稽（見本
    院卷第105至112頁），復有雲林縣西螺地政事務所111年2月
    9日雲西地二字第1110300020號函文檢附之附圖在卷可查（
    見本院卷第113至115頁），堪信為真實。
  ㈡土地及其土地上之房屋同屬一人所有，而僅將土地或僅將房
    屋所有權讓與他人，或將土地及房屋同時或先後讓與相異之
    人時，土地受讓人或房屋受讓人與讓與人間或房屋受讓人與
    土地受讓人間，推定在房屋得使用期限內，有租賃關係。民
    法第425條之1第1項前段定有明文。其立法意旨係為保護房
    屋之使用權，使房屋所有權與土地使用權合為一體，俾促進
    房屋所有權之安定性，以調和土地與房屋之利用關係，避免
    危害社會經濟，在解釋上自應以社會經濟之維護及當事人合
    理之利益，為重要之考量。因此法條雖明揭係讓與所有權，
    然未辦保存登記建物因無法辦理所有權移轉登記，而僅得以
    事實上處分權讓與，性質上與實質之所有權無殊，應認就無
    法辦理所有權登記之建物而受讓事實上處分權者，亦有適用
    （最高法院107年度台上字第1797號判決意旨參照）。另民
    法第425條之1第1項規定所謂房屋得使用期限，應解為至房
    屋不堪使用時為止，房屋使用年限係課稅與會計處理之依據
    ，非可作為判斷房屋是否不堪使用之唯一基礎。
  ㈢經查，系爭建物及所坐落之系爭土地原均為訴外人程商義所
    有，後亦由被告取得系爭建物事實上處分權及系爭土地所有
    權等事實，原告未予爭執，可見系爭土地及坐落其上之系爭
    建物原係同屬被告一人所有及具有事實上處分權之狀態，嗣
    後經原告因拍賣而取得系爭土地所有權，系爭建物事實上處
    分權則未移轉，仍歸屬於被告，是本件應合於民法第425條
    之1第1項前段所定土地及其土地上之房屋同屬一人所有而僅
    將土地所有權讓與他人之情形。又經本院至現場履勘結果，
    並參諸原告所提出之上開系爭建物照片，可知系爭建物之鐵
    門雖有鏽蝕之情形，然仍可正常閉合，整體具有完整房屋外
    觀，結構完整，並無遭結構性破壞，依現存情況，基本上仍
    滿足遮風蔽雨之使用需求，可供正常使用，尚難認系爭建物
    已無相當經濟價值；至原告雖稱系爭建物之牆壁已龜裂、內
    無廁所、浴室，已經很久沒有住人等語，然並未提出系爭建
    物因牆壁龜裂或其他原因已達不堪使用程度之證明，而依一
    般常情房屋使用用途甚多，未必以具備完整衛浴設備為絕對
    必要，亦無從以被告有無實際居住在內判斷系爭建物是否仍
    在得使用期限內，原告主張並無可採。是系爭建物既仍屬得
    使用之狀態，則系爭土地受讓人即原告與讓與人即被告間，
    依民法第425條之1第1項規定，有法定租賃關係存在，原告
    有容忍系爭建物占用系爭土地之義務，則被告既為有權占用
    ，原告自無從本於所有權之作用請求被告拆除系爭建物返還
    土地。
五、從而，被告系爭建物占用系爭土地對原告屬有權占有，則原
    告依民法第767條第1項規定，請求被告將坐落系爭土地上如
    附圖編號A部分之地上物（面積75.03平方公尺）拆除，並將
    土地返還原告，為無理由，應予駁回。
六、本件事證已臻明確，兩造其餘攻擊防禦方法及所舉證據，經
    審酌結果，與本件判決結論均無影響，爰不一一論述，附此
    敘明。
七、訴訟費用負擔之依據：民事訴訟法第78條。
中　　華　　民　　國　　111 　年　　6 　　月　　29　　日
                  虎尾簡易庭  法  官　黃麗文
以上正本證明與原本無異。
如不服本判決，須於判決送達後20日內向本庭（臺灣雲林地方法
院虎尾簡易庭）提出上訴狀。（須按他造當事人之人數附繕本）
。
中　　華　　民　　國　　111 　年　　6 　　月　　29　　日
                              書記官  曾鈺仁